【裁判字號】    90,上,312
【裁判日期】    901127
【裁判案由】    分割共有物
【裁判全文】
臺灣高等法院高雄分院民事判決  九十年度上字第三一二號
    上  訴  人  丙○○
                丁○○
                甲○○
    訴訟代理人  戊○○
    被上訴  人  乙○○
                己○○
                庚○○
右當事人間請求分割共有物事件，上訴人對於中華民國九十年七月六日臺灣高雄地方
法院八十九年度訴字第二七九一號第一審判決提起上訴，本院判決如左：
      主      文
上訴駁回。
上訴訴訟費用由上訴人負擔。
      事實及理由
一、本件被上訴人起訴主張：坐落高雄市○○區○○段一小段三八八、三九三、三九
    ０及三九一號等四筆土地（下稱系爭土地）為兩造所共有，應有部分均各為七分
    之一，並無不能分割之情形，兩造間亦無不分割之約定，因無法達成協議，伊自
    得請求判決分割，爰求為如原審主文所示分割方法，並駁回對造上訴之判決。
二、上訴人則以：本件被上訴人未經協議，即提起本件訴訟，程序上有重大瑕疵。又
    伊對原審之土地分割方法並無意見，惟就補償方式並不同意全以金錢補償等語為
    抗辯，並求為廢棄原審判決及駁回對造請求之判決。
三、被上訴人起訴主張系爭土地為兩造所共有，應有部分均各為七分之一，且均編定
    為第三種商業區，並無不能分割之情形，兩造就系爭土地亦無不為分割之約定等
    情，業據提出土地登記簿謄本及土地使用分區證明書為證，且為上訴人所不爭執
    ，應可認為真實。至上訴人雖抗辯被上訴人於起訴前未經協議，程序上有所瑕疵
    ，然查本件起訴後，法院曾依法先經調解程序，因上訴人不同意分割方案，致無
    法達成協議，有原審八十九年度調字第一八０號卷內之調解程序筆錄可稽，且上
    訴人於本院審理中亦就原審所定之分割補償方案表示不同意，則縱於起訴前為協
    議，亦難獲合致，與不能協議之情形相當，故被上訴人請求判決分割，即屬有據
    。
四、按共有數筆不同地號土地之共有人，如以成立一共有關係之意思而共有該數筆土
    地者，非不得將該數筆土地予以合併分割，以增加經濟效益。經查，系爭土地最
    初均屬高雄市○○區○○段七四之四號，嗣分割出同段七四之五七、七四之五八
    號，重測後並分別登記為同段三八八、三九０及三九一、三九三號，有土地登記
    簿謄本在卷可稽，堪認兩造係基於成立一共有關係之意思而共有，且兩造均表示
    同意合併分割，則依前開說明，自得將系爭土地合併分割。又依最高法院六十九
    年度台上字第一八三一號判例意旨，如部分共有人於分割後仍願維持共有關係，
    應可准許，而兩造均陳稱同意分割後各自保持共有關係，則依前開判例意旨，自
    亦得於分割後由兩造各自就分得部分保持共有。
五、經查，系爭第三九一、三九０號二筆土地相鄰，其上有丁○○建造並使用門牌號
    碼為高雄市○○區○○街十一號之鋼筋混凝土造五層樓房屋；系爭第三九０及相
    鄰之同段三八五號土地，其上有戊○○建造並使用之門牌號碼為同街十三號之鋼
    筋混凝土造五層樓房屋，另同段三八七及系爭第三八八、三九三號土地上，有上
    訴人所使用門牌號碼為同街四之一號之鐵皮屋，系爭四筆土地均單向面臨楠泰街
    等事實，業經原審會同地政機關派員履勘現場查明屬實，有勘驗筆錄、現場照片
    在卷可稽，且為兩造所不爭執。本院斟酌系爭土地之面積、使用現狀、對外交通
    及兩造於分割後同意各自保持共有關係等情事，爰將第三八八、三九三號土地，
    面積合計三十八平方公尺部分，由被上訴人按應有部分各三分之一比例保持共有
    ，第三九０、三九一號土地，面積合計八十八平方公尺部分，由上訴人按應有部
    分各四分之一比例保持共有。
六、按以原物為分配時，如共有人中有不能按其應有部分受分配者，得以金錢補償之
    ，民法第八百二十四條第三項定有明文。本件被上訴人所分得之土地面積為三十
    八平方公尺，較依應有部分應受分配之土地面積五十四平方公尺短少十六平方公
    尺，依前開規定，上訴人自應加以補償。本院經斟酌系爭土地位於楠泰街之兩側
    ，經濟價值相當，爰以公告現值每平方公尺三萬二千元，作為金錢補償之計價標
    準，認上訴人每人各應補償被上訴人每人四萬二千六百六十七元。至上訴人雖抗
    辯補償金額過高，願以二十五萬元及位於被上訴人分得土地上之鐵皮屋並負擔隔
    間費作為補償，然分割補償依法係以金錢補償為原則，已如前述，而被上訴人既
    對以鐵皮屋補償表示不同意，自仍應以金錢補償為適當。
七、綜上所述，被上訴人請求分割系爭土地，應屬有據，而原審所為分割方法及補償
    方案，亦屬適當，上訴意旨指摘原判決不當，求予廢棄改判，為無理由，應予駁
    回。
八、據上論結，本件上訴為無理由，依民事訴訟法第四百四十九條第一項、第七十八
    條、第八十五條第一項前段，判決如主文。
中      華      民      國    九十      年      十一    月    二十七    日
                                      臺灣高等法院高雄分院民事第四庭
~B1審判長法官  王錦村
~B2法      官  曾錦昌
~B3法      官  林紀元
右為正本係照原本作成。
如對本判決上訴，須於判決送達後二十日內向本院提出上訴狀，其未表明上訴理由者
，應於上訴後二十日內向本院提出上訴理由書（均須按他造當事人之人數附繕本）。
上訴時應提出委任律師或具有律師資格之人之委任狀，並依附註條文規定辦理。
中      華      民      國    九十      年      十一    月    二十八    日
~B法院書記官  張宗芳
附註：
民事訴訟法第四百六十六條之一：
對於第二審判決上訴，上訴人應委任律師為訴訟代理人，但上訴人或其法定代理人具
有律師資格者，不在此限。
上訴人之配偶、三親等內之血親、二親等內之姻親，或上訴人為法人、中央或地方機
關時，其所屬專任人員具有律師資格並經法院認為適當者，亦得為第三審訴訟代理人。
第一項但書及第二項情形，應於提起上訴或委任時釋明之。
                                                                      Ｊ


司法院資訊處製作；財團法人民間司法改革基金會備份。
